臺灣高等法院高雄分院刑事裁定　　　　 100年度交抗字第81號
抗　告　人
即受處分人　楊國良
送達代收人　陳湘兒
上列抗告人因受處分人違反道路交通管理處罰條例聲明異議事件
，不服臺灣高雄地方法院中華民國100 年2 月21日裁定（100 年
度交聲字第220 號），提起抗告，本院裁定如下：
    主  文
抗告駁回。
    理  由
一、本件抗告意旨略以：原審裁定處分罰鍰一事，與臺灣高雄地
    方法院檢察署97年度緩字第4154號處分重覆，原審裁定顯然
    違反一事不二罰原則。爰依法提起抗告，請撤銷原裁定，更
    為適法之裁定。
二、經查：
  (一)抗告人即受處分人楊國良（下稱受處分人）於民國97年9 月
    5 日22時47分許，駕駛車牌號碼267-CEW 號重型機車，行經
    高雄市鳳山區（原高雄縣鳳山市○○○路與經武路口時，經
    警攔檢，測得其呼氣酒精濃度達每公升0.85毫克，經原處分
    機關交通部公路總局高雄區○○○○○道路交通管理處罰條
    例第35條第1 項第1 款裁罰新臺幣（下同）4 萬5 千元，吊
    扣普通重型機器腳踏車駕駛執照12個月，並應參加道路交通
    安全講習等情，業據受處分人自承在卷（見原審卷第4 至5
    頁之聲明異議狀），並有高雄市政府警察局（原高雄縣政府
    警察局）97年9 月5 日高警交字第N00000000 號舉發違反道
    路交通管理事件通知單、交通部公路總局高雄區監理所99年
    12月22日高監營裁字第裁80-N00000000號違反道路交通管理
    事件裁決書各1 份在卷可憑（見原審卷第11、13頁）。職是
    ，受處分人酒後吐氣所含酒精濃度既已超過每公升0.25毫克
    之標準（道路交通安全規則第114 條第2 款參照），則受處
    分人違反道路交通管理處罰條例第35條第1 項第1 款規定之
    事實明確，洵堪認定。
  (二)受處分人前開酒後駕車之行為，除構成道路交通管理處罰條
    例第35條第1 項第1 款之交通違規事由外，亦已該當刑法第
    185 條之3 服用酒類不能安全駕駛動力交通工具而駕駛罪之
    構成要件，臺灣高雄地方法院檢察署檢察官於斟酌受處分人
    之犯後態度及公共利益之維護後，認以緩起訴處分為適當，
    乃於97年10月27日以97年度偵字第27287 號為緩起訴處分，
    處分書中載明緩起訴期間為1 年，受處分人應於緩起訴處分
    確定日起3 個月內向國庫支付3 萬元，嗣受處分人已於97年
    12月18日繳納3 萬元等情，亦有臺灣高雄地方法院檢察署97
    年12月18日沒金字第97002865號自行收納款項統一收據1 份
    在卷可稽（見原審卷第7 頁）。
  (三)關於罰鍰部分：
  1.依95年2 月5 日施行之行政罰法第26條第1 項規定：「一行
    為同時觸犯刑事法律及違反行政法上義務規定者，依刑事法
    律處罰之。但其行為應處以其他種類行政罰或得沒入之物而
    未經法院宣告沒收者，亦得裁處之。」，此乃一行為同時造
    成刑罰法律與行政秩序罰規定發生競合適用之關係時，基於
    「一事不二罰」之法理，經由立法程序確立應以刑罰優先為
    原則，避免行為人承受過度且重複之處罰。此觀該條立法理
    由明確揭示：「一行為同時觸犯刑事法律及違反行政法上義
    務規定時，由於刑罰與行政罰同屬對不法行為之制裁，而刑
    罰之懲罰作用較強，故依刑事法律處罰，即足資警惕時，實
    無一事二罰再處行政罰之必要。且刑事法律處罰，由法院依
    法定程序為之，較符合正當法律程序，應予優先適用。但罰
    鍰以外之沒入或其他種類行政罰，因兼具維護公共秩序之作
    用，為達行政目的，行政機關仍得併予裁處，故為第一項但
    書規定。」，其理益明。是以前揭行政罰法中刑事法律處罰
    優先且不再處以行政秩序罰之目的，既係因為行為人已接受
    刑罰而足資警惕，且已發生懲罰之作用，即無使行為人陷於
    雙重處罰之不利益，則關於刑事法律處罰之範圍自應採取實
    質認定，凡刑事實體法或程序法中所規定客觀上剝奪行為人
    生命、自由、財產權利，主觀上亦因制裁之嚴厲性、痛苦性
    ，其強度足以造成心理強制而間接達成矯正教化目的之處遇
    手段，皆應納入其中，而不以形式上符合刑法第32條至第34
    條所定主刑及從刑種類者為限，始與前揭法律規範之意旨相
    符。
  2.縱認受處分人受緩起訴處分並課予上開負擔，原處分機關仍
    可依道路交通管理處罰條例之規定予以罰鍰之裁處，但按行
    政程序法第7 條規定：「行政行為，應依下列原則為之︰一
    採取之方法應有助於目的之達成。二有多種同樣能達成目的
    之方法時，應選擇對人民權益損害最少者。三採取之方法所
    造成之損害不得與欲達成目的之利益顯失均衡。」此一行政
    行為比例原則之規定，於原處分機關適用道路交通管理處罰
    條例規定裁處而依法裁量時，亦有適用。而行政罰法第26條
    第2 項既規定「得」，而非「應」，則原處分機關依受處分
    人違反行政法上義務規定而裁處時，自應遵守上開比例原則
    之規定而為裁量。本件受處分人既因同一行為而受檢察官為
    緩起訴處分，並命其繳付一定金錢之負擔時，此項金錢之負
    擔，與罰鍰之處分，其內容均為對受處分人財產權利之剝奪
    ，且剝奪之目的復亦相同，則原處分機關若認仍應適用行政
    罰法第26條第2 項規定予以裁處時，亦應考慮緩起訴處分所
    命受處分人所繳付之金錢後，依比例原則而為適法妥當之裁
    處。然本件原處分機關並未審酌受處分人業已繳納緩起訴處
    分金3 萬元，仍一律視同不起訴處分，而對受處分人裁處罰
    鍰4 萬5 千元，亦有違行政程序法所定之比例原則規定，而
    有未當。
  3.準此，原處分機關依道路交通管理處罰條例第35條第1 項第
    1 款規定，對受處分人酒後駕車之違規行為予以裁罰時，除
    其行為應處以其他種類行政罰即吊扣駕駛執照12個月及參加
    道路安全講習部分，仍得予以裁處外，裁處罰鍰部分，本不
    得再科處行政罰對於受處分人予以重複處罰。惟因受處分人
    所支付之緩起訴處分金為3 萬元，參照道路交通管理處罰條
    例第35條第8 項規定之意旨，受處分人尚須補繳該等不足部
    分之罰鍰即1 萬5 千元（即45,000-30,000 ＝15,000），始
    為適法。職是，原處分機關依道路交通管理處罰條例第35條
    第1 項第1 款規定，對受處分人上開酒後駕車之違規行為予
    以裁處罰鍰4 萬5 千元，其中3 萬元部分，係屬重覆處罰，
    而有違「一事不二罰」之規定，即有未合。
  (四)關於禁止考領駕駛執照及施以道路交通安全講習部分：
    原處分機關裁處受處分人吊扣普通重型機器腳踏車駕駛執照
    12個月，並應參加道路交通安全講習部分，均係為達成遏止
    酒後駕車之不法行為，維護道路交通用路權人之安全法益等
    行政目的所必要之罰鍰以外之其他種類行政罰，依行政罰法
    第26條第1 項但書之規定，原處分機關仍得裁處，並未違反
    「一事不二罰」之規定。
三、按道路交通管理處罰條例第87條第1 項規定：「受處分人不
    服第8 條主管機關所為之處罰，得於接到裁決書之翌日起20
    日內，向管轄地方法院聲明異議。」此條文中所謂之「處罰
    」，應指包括對受處分人裁處之違規事實是否正當，及裁罰
    所引用之法條是否適當而言，蓋此二者有不可分離之關係，
    即聲明異議應以交通違規行為為標的，非以處罰項目為範圍
    。是本件受處分人酒後駕車只有一個交通違規行為，雖受處
    分人僅就處罰項目中之罰鍰部分提起異議，其餘部分（吊扣
    普通重型機車駕駛執照12個月及應參加道路交通安全講習部
    分）並未提及，然其餘處罰項目與其交通違規行為是否存在
    既無從分離，本院自應併予審理。
四、綜上所述，原審認原處分機關之裁罰有所不當，因而將原處
    分機關之裁罰處分撤銷，另依道路交通管理處罰條例第35條
    第1 項第1 款及道路交通事件處理辦法第19條前段（按「道
    路交通案件處理辦法」業於99年10月26日以司法院院台廳刑
    二字第0990024668號令、行政院院臺法字第0990056498號令
    會銜修正發布為「道路交通事件處理辦法」，並修正發布全
    文27條，於同年月28日生效，原第20條之規定移置第19條，
    原審裁定時本辦法業已生效，故原審仍援用「道路交通案件
    處理辦法」第20條前段，顯係誤載）之規定，諭知受處分人
    駕駛汽車經測試檢定酒精濃度超過規定標準，處罰鍰1 萬5
    千元，吊扣普通重型機器腳踏車駕駛執照12個月，並應接受
    道路交通安全講習，本院經核並無違誤。抗告人猶執前詞，
    指摘原裁定不當，為無理由，應予駁回。
據上論結，應依道路交通事件處理辦法第25條，刑事訴訟法第41
2 條，裁定如主文。
中    華    民    國  100     年    4     月    7     日
                  刑事第十一庭  審判長法  官  翁慶珍
                                      法  官  石家禎
                                      法  官  孫啟強
以上正本證明與原本無異。
不得再抗告。
中    華    民    國   100    年    4     月    7     日
                                      書記官  劉鴻瑛